【裁判字號】    99,訴,952
【裁判日期】    991118
【裁判案由】    違反毒品危害防制條例
【裁判全文】
臺灣屏東地方法院刑事判決               99年度訴字第952號
公  訴  人  臺灣屏東地方法院檢察署檢察官
被      告  吳昶賢
指定辯護人  本院公設辯護人  謝弘章  
上列被告因違反毒品危害防制條例案件，經檢察官提起公訴（99
年度毒偵字第505 號），本院判決如下：
    主  文
吳昶賢販賣第三級毒品，處有期徒刑貳年柒月，未扣案之販賣第
三級毒品所得新臺幣伍佰元沒收之，如全部或一部不能沒收時，
以其財產抵償之。又販賣第三級毒品，處有期徒刑貳年柒月；扣
案之第三級毒品愷他命壹包（含包裝袋，驗前含袋毛重伍拾貳點
貳陸公克，驗餘淨重肆拾玖點玖貳公克，驗前純質淨重肆拾玖點
伍肆公克）沒收之；扣案之甲基安非他命壹包（含包裝袋，驗前
含袋毛重零點肆玖公克，驗餘淨重零點壹肆公克）沒收銷燬之；
扣案之空夾鏈袋貳包（共佰個）沒收之。應執行有期徒刑年
捌月，未扣案之販賣第三級毒品所得新臺幣伍佰元沒收之，如全
部或一部不能沒收時，以其財產抵償之；扣案之第三級毒品愷他
命壹包（含包裝袋，驗前含袋毛重伍拾貳點貳陸公克，驗餘淨重
肆拾玖點玖貳公克，驗前純質淨重肆拾玖點伍肆公克）沒收之；
扣案之甲基安非他命壹包（含包裝袋，驗前含袋毛重零點肆玖公
克，驗餘淨重零點壹肆公克）沒收銷燬之；扣案之空夾鏈袋貳包
（共佰個）沒收之。
    事  實
一、吳昶賢明知甲基安非他命及愷他命（俗稱K 他命）依其成癮
    性、濫用性及對社會危害性之程度，業經列為毒品危害防制
    條例第2 條第2 項第2 、3 款所定之第二、三級毒品，依法
    不得非法持有、逾量持有或販賣，竟仍為以下行為：
  (一)基於販賣第三級毒品愷他命以營利之犯意，於民國99年2 月
    22日上午8 、9 時許，在其位於屏東市○○路757 號之租屋
    處，以每小包（約0.6 多公克）新臺幣（下同）250 元之代
    價售予林家豪第三級毒品愷他命共2 包，計獲利500 元；
  (二)復基於意圖營利而販入第三級毒品愷他命之犯意，於同年月
    24日晚上9 時許，在屏東市六塊厝附近，以1 萬元之代價，
    向姓名年籍不詳綽號「小鬼」之成年男子，購入愷他命1 包
    （驗前含袋毛重52.26 公克，驗餘淨重合計49.92 公克，驗
    前純質淨重49.54 公克），「小鬼」並當場附贈第二級毒品
    甲基安非他命1 包（驗前含袋毛重0.49公克，驗餘淨重0.14
    公克）予吳昶賢，吳昶賢乃基於持有第二級毒品甲基安非他
    命之犯意予以收受持有。嗣於返回其前揭租屋處時為警當場
    查獲，並扣得上揭毒品及吳昶賢所有，供其販賣愷他命犯罪
    預備之用之空夾鏈袋2 包（共300 個）及與本案無關之電子
    磅1 台等物，另在其前揭租屋處內，扣得與本案無關之吸食
    愷他命用之器具盤子2 個、卡片2 枚、塑膠吸管1 支及記錄
    單1 張、愷他命1 包（毛重0.6 公克）、筆記本帳冊1 本、
    手機1 支等物。
二、案經屏東縣政府警察局移送臺灣屏東地方法院檢察署檢察官
    偵查起訴。
    理  由
壹、關於證據能力之認定：
一、按被告以外之人於審判外之言詞或書面陳述，除法律有規定
    者外，不得作為證據，刑事訴訟法第159 條第1 項固定有明
    文。然按被告以外之人於偵查中向檢察官所為之陳述，除顯
    有不可信之情況者外，得為證據；又被告以外之人於審判外
    之陳述，雖不符前4 條之規定，而經當事人於審判程序同意
    作為證據，法院審酌該言詞陳述或書面陳述作成時之情況，
    認為適當者，亦得為證據；當事人、代理人或辯護人於法院
    調查證據時，知有第159 條第1 項不得為證據之情形，而未
    於言詞辯論終結前聲明異議者，視為有前項之同意，同法第
    159 條之1 第2 項、第159 條之5 亦已分別明訂。本件以下
    所引用具傳聞證據性質之供述證據，因檢察官、被告及其辯
    護人等於本案言詞辯論終結前，均未爭執其證據能力，本院
    審酌前開證據之作成或取得之狀況，並無非法或不當取證之
    情事，且亦無顯不可信之情況，復經本院於審判期日就上開
    證據依法進行調查、辯論，依刑事訴訟法第159 條之5 規定
    ，均具有證據能力。
二、卷附搜索扣押筆錄、扣押物品目錄表等書證及扣押物品，均
    非屬供述證據；卷附照片等物證，則係以機械之方式所留存
    之現場影像，亦非供述證據，皆無傳聞法則之適用，復均無
    違反法定程序取得之情形，依刑事訴訟法第158 條之4 規定
    之反面解釋，均應有證據能力。
貳、實體部分：
一、訊據被告吳昶賢就上開犯罪事實於偵查及審判中均坦承不諱
    ，核與證人林家豪於警詢及偵查中、證人謝清智於偵查中證
    述之情節大致相符；此外復有被告所有供其販賣毒品所用之
    空夾鏈袋2 包（共300 個）扣案可資佐證。另扣案之晶體經
    送驗後確分別為第二級毒品甲基安非他命（驗前含袋毛重0.
    49公克，驗餘淨重0.14公克）及第三級毒品愷他命（驗前含
    袋毛重52.26 公克，驗餘淨重合計49.92 公克，驗前純質淨
    重49.54 公克），有內政部警政署99年5 月26日刑鑑字第09
    90066341號刑事警察局鑑定書（見偵卷第106 至107 頁）、
    屏東縣政府警察局保安警察隊查獲被告涉嫌毒品防制條例毒
    品初步檢驗報告書及採證照片（見警卷第44至49頁）、屏東
    縣政府警察局督察室搜索、扣押筆錄、扣押物品目錄表、屏
    東縣政府警察局被告搜索同意書、扣押物品收據（見偵卷第
    37至43頁）及採證照片等件（見偵卷第61至66頁）在卷可稽
    ，足見被告上開任意性自白核與事實相符，應可採信。
二、又毒品危害防制條例所規定之販賣毒品罪，雖未明示「營利
    之意圖」為其犯罪構成要件，然「販賣」一語，在文義解釋
    上當然已寓含有買賤賣貴，而從中取利之意思存在，且從商
    業交易原理與一般社會觀念而言，販賣行為在通常情形下，
    仍係以牟取利益為其活動之主要誘因與目的；衡以毒品之非
    法交易向為政府查禁森嚴且重罰不寬貸之行為，為一般民眾
    普遍認知之事，非有利可圖，被告絕無平白甘冒被查緝重罰
    之高度風險，而單純代不相識之他人購買毒品之理，是其販
    入之價格當較其出售之價格為低，而有從中賺取買賣價差牟
    利之意圖及事實，應屬合理認定。又販賣毒品非可公然為之
    ，亦無公定價格，容易分裝並增減份量，而每次買賣之價量
    ，可能隨時依雙方關係深淺、資力、需求量及對行情之認知
    、來源是否充裕、查緝是否嚴緊、購買者被查獲時供述購買
    對象之可能風險之評估等，而異其標準，非可一概論之，是
    販賣毒品之利得除被告供述之價量俱臻明確外，委難察得其
    交易實情，然販賣者從價差或量差中牟利之方式雖異，惟其
    販賣行為在意圖營利則屬同一；從而，舉凡有償交易，除足
    以反證其確係另基於某種非圖利本意之關係外，通常尚難因
    無法查悉其販入價格，做為是否高價賣出之比較，諉以無營
    利之意思而阻卻販賣犯行之追訴。本件被告販售第三級毒品
    愷他命與證人陳家豪並賺取不到100 元之利潤，為被告於本
    院審理中所自承（見本院卷第35頁），另被告在99年2 月24
    日晚上9 時許向「小鬼」購入之第三級毒品愷他命數量高達
    驗前含袋毛重52.26 公克已如前述，其單次所購買之量顯已
    超出專供個人吸食之量甚多，且被告亦自承打算要販賣之（
    見本院卷第34頁），是被告販賣第三級毒品營利之意圖，應
    合於論理法則且不違背社會通常經驗之合理判斷，準此，被
    告係基於營利之意圖而販賣毒品，足堪認定。
三、按依其成癮性、濫用性及對社會危害性之程度，甲基安非他
    命係毒品危害防制條例第2 條第2 項第2 款所指之第二級毒
    品不得非法持有；而愷他命則係同條項第3 款所指之第三級
    毒品，不得非法逾量持有、販賣。又按販賣毒品罪，不以販
    入後復行賣出為構成要件，祇須行為人以營利為目的，將毒
    品購入或賣出，有一於此，其犯罪即屬完成；故販入毒品而
    構成販賣毒品罪，必須行為人於販入之初即有販賣營利之意
    圖，始足當之（最高法院95年度台上字第5014號判決可資參
    照）。因此，被告於99年2 月24日基於營利之目的向「小鬼
    」購入第三級毒品，雖尚未及販出，揆諸上開判決意旨所示
    ，其販賣毒品之犯罪行為亦已完成。是核被告犯罪事實一、
    (一)所為係犯毒品危害防制條例第4 條第3 項之販賣第三級毒
    品罪；犯罪事實一、(二)所為則係犯同條例第4 條第3 項之販
    賣第三級毒品罪、同條例第11條第2 項之持有第二級毒品罪
    及同條第5 項之持有第三級毒品逾量罪。其中，犯罪事實一
    、(二)被告一行為同時持有第二級毒品及第三級毒品逾量，而
    觸犯數罪名，應依刑法第55條之規定，論以從一重之持有第
    三級毒品逾量罪，又被告持有第三級毒品逾量之低度行為，
    為其販賣第三級毒品（指犯罪事實一、(二)部分）之高度行為
    所吸收，自不另論。至公訴意旨雖認被告所犯上開2 次販賣
    第三級毒品犯行係基於單一集合犯意，惟按原此種基於概括
    犯意多次販賣毒品類型犯罪，95年7 月1 日修正實施前刑法
    以連續犯為處斷，惟刑法第56條連續犯之規定業經修正刪除
    ，其修正理由說明四固載明「連續犯之規定廢除後，對於部
    分習慣犯，例如竊盜、吸毒等犯罪，在實務運用上應可參考
    德、日等國之經驗，由學界及實務以補充解釋之方式，發展
    接續犯之概念，對於合乎接續犯或包括的一罪之情形，認為
    構成單一之犯罪，以限縮數罪併罰之範圍」等語，惟按集合
    犯，乃集合多數犯罪行為而成立之獨立犯罪型態，如刑法第
    231 條第2 項之常業營利容留性交罪及常業營利容留猥褻罪
    之行為、刑法第322 條之常業竊盜罪等屬之（最高法院94
    年臺上字第4567號、93年臺上字第3609號判決意旨參照），
    亦即刑罰法律在一罪之構成要件內容上，本預定行為人實施
    數個同種行為之犯罪，即以反覆為同種類的行為為構成要件
    內容的犯罪者屬之。而販賣第三級毒品罪立法者在預定之構
    成要件類型上，並無反覆實施始能成立該罪，再參諸刪除連
    續犯之立法目的，乃基於連續犯原本即為數罪及刑罰公平原
    則之考量，如認為於刪除連續犯之規定後，可改採「包括性
    一罪之集合犯關係」，豈非違背當初刪除連續犯規定之初衷
    ，故難認被告上開2 次販賣第三級毒品之犯行係屬集合犯，
    而應予分論併罰，始符刑法第56條連續犯刪除之立法意旨，
    且業經檢察官當庭更正如上意旨（見本院卷第35頁）。是被
    告上開販賣愷他命予林家豪，及基於營利目的向「小鬼」販
    入愷他命之犯行間，犯意各別，行為殊異，應予分論併罰。
    又被告所犯所有犯行，因被告於偵查及審判中均已自白，各
    合於毒品危害防制條例第17條第2 項減輕其刑之要件，爰依
    該條項規定，就被告上開販賣第三級毒品犯行分別減輕其刑
    。另按刑法第59條之得酌量減輕其刑者，必須犯罪另有特殊
    之原因與環境等情，而在客觀上足以引起一般同情，認為即
    予宣告法定最低度刑期猶嫌過重者，始有其適用，至於被告
    犯行、情節輕微或被告犯罪之動機、手段、犯罪後之態度等
    各種情狀，僅可為法定刑內從輕科刑之標準，不得據為酌量
    減輕之理由（最高法院28年上字第1064號、45年臺上字第11
    65號、51年臺上字第899 號判例意旨參照）。辯護人固稱被
    告因年輕識淺思慮欠周，一時失其慎慮而致蹈法網，惟犯後
    已坦承犯行，並無飾詞脫罪之情形，爰諸依刑法第59條酌量
    減輕其刑等語；惟本院衡以毒品危害防制條例處罰非法販賣
    毒品之行為，即鑒於毒品危害人體的生命、身體健康甚鉅，
    並不以販賣之數量多寡為其處罰要件，是被告既有販賣毒品
    之行為，既已該當處罰要件，且足對社會秩序造成戕害，應
    即依該等規定論處。此外，本件亦無其他事證足認被告上開
    犯罪另有特殊之原因與環境，在客觀上足以引起一般同情，
    即使宣告法定最低度刑猶嫌過重之情事，被告所犯即難邀憫
    恕，不宜引用刑法第59條規定酌量減輕其刑，附此敘明。茲
    審酌被告前無刑事犯罪紀錄，有卷附臺灣高等法院被告前案
    紀錄表1 份可按，素行尚可，然正值青年，卻不知從事正當
    行業賺取生活所需，且明知毒品對人體危害甚鉅，竟販賣毒
    品予他人牟利，供他人使用，戕害國人身體健康情形非輕，
    且危害社會治安，行為殊有非當，惟念被告犯後均坦承犯行
    ，態度良好等一切情狀，分別量處如主文所示之刑，並定其
    應執行刑。另被告於99年2 月22日販賣第三級毒品愷他命予
    證人林家豪前持有愷他命之低度行為及於同年月24日扣得之
    第三級毒品愷他命1 包（毛重0.6 公克）係同年月24日前3
    、4 日之白天某時，向「小鬼」基於持有之意購買等行為，
    均因持有第三級毒品純質淨重未達20公克而未逾量持有，均
    不成立犯罪，附此敘明。
四、沒收：
  (一)按刑罰法令關於沒收之規定，有採職權沒收主義與義務沒收
    主義。職權沒收，指法院就屬於被告所有，並供犯罪所用或
    因犯罪所得之物，仍得本於職權為斟酌沒收與否之宣告，例
    如刑法第38條第1 項第2 款、第3 款、第3 項前段等屬之。
    義務沒收，又可分為絕對義務沒收與相對義務沒收二者。前
    者指凡法條規定「不問屬於犯人與否，沒收之」者屬之，法
    院就此等之物，無審酌餘地，除已證明毀滅外，不問屬於犯
    人與否或有無查扣，均應沒收之，例如刑法第200 條、第20
    5 條、第209 條、第219 條、第266 條第2 項、毒品危害防
    制條例第18條第1 項前段等屬之；後者，供犯罪所用或因犯
    罪所得，且以屬於被告所有者為限，始應予以沒收，例如毒
    品危害防制條例第19條第1 項前段、修正前著作權法（87年
    1 月21日修正公布前之著作權法）第98條、肅清煙毒條例第
    13條第1 項（最高法院89年度臺上字第5605號、93年度臺上
    字第2751號判決意旨參照）。又依毒品危害防制條例第18條
    第1 項前段之規定，應予沒收銷燬之毒品，以經查獲之第一
    、二級毒品為限。又毒品依其成癮性、濫用性及對社會危害
    性，共分為四級，上開條例並就製造、運輸、販賣、意圖販
    賣而持有、以非法方法使人施用、引誘他人施用及轉讓不同
    等級之毒品等行為，分別定其處罰。至施用或持有第三、四
    級毒品，因其可罰性較低，故未設處罰之規定，僅就施用及
    持有第一、二級毒品科以刑罰。然鑑於第三、四級毒品均係
    管制藥品，特於同條例第11條之1 明定無正當理由，不得擅
    自持有；第18條第1 項後段復規定查獲之第三、四級毒品，
    無正當理由而擅自持有者，沒入銷燬之。從而，依同條例第
    18條第1 項後段應沒入銷燬之毒品，專指查獲施用或持有之
    第三、四級毒品而言；倘係查獲製造、運輸、販賣、意圖販
    賣而持有、以非法方法使人施用、引誘他人施用或轉讓第三
    、四級毒品，既屬同條例相關法條明文規定處罰之犯罪行為
    ，即非該條項應依行政程序沒入銷燬之範圍。又同條例第19
    條第1 項所定「供犯罪所用或因犯罪所得之物」，係指犯第
    4 條至第9 條、第12條、第13條或第14條第1 項、第2 項之
    罪所用或所得之物，不包括毒品本身在內，是尚不得援用此
    項規定為第三、四級毒品之沒收依據。再同條例對於查獲之
    製造、運輸、販賣、意圖販賣而持有、以非法方法使人施用
    、引誘他人施用及轉讓第三、四級毒品之沒收，並無特別規
    定，如其行為已構成犯罪，則該毒品即屬不受法律保護之違
    禁物，應回歸刑法之適用，依刑法第38條第1 項第1 款之規
    定沒收之，始為適法（最高法院96年度臺上字第727 號判決
    意旨參照）。再查毒品危害防制條例第19條第1 項：「犯同
    條例第4 條至第9 條、第12條、第13條或第14條第1 項、第
    2 項之罪者，其供犯罪所用或因犯罪所得之財物均沒收之，
    如全部或一部不能沒收時，追徵其價額或以其財產抵償之」
    ，係採義務沒收主義，故販賣毒品所得之金錢，如能認定確
    係販賣毒品所得之款項，均應宣告沒收，不以當場搜獲扣押
    者為限（最高法院93年度臺上字第2670號判決意旨參照），
    是販賣毒品所用之物及所得之金錢，無論已否扣案，均應依
    法沒收。
  (二)從而，扣案之第三級毒品愷他命1 包（驗前含袋毛重52.26
    公克，驗餘淨重合計49.92 公克，驗前純質淨重49.54 公克
    ），係違禁物，應依刑法第38條第1 項第1 款之規定宣告沒
    收，其包裝袋因包覆第三級毒品愷他命而留有殘渣，衡情已
    與毒品難以完全析離剝離，應將之同視為毒品，爰併依該條
    規定予以宣告沒收；扣案之甲基安非他命1 包（驗前含袋毛
    重0.49公克，驗餘淨重0.14公克）為毒品，應依毒品危害防
    制條例第18條第1 項前段規定沒收銷燬之，其包裝袋因包覆
    第二級毒品甲基安非他命而留有殘渣，衡情已與毒品難以完
    全析離剝離，應將之同視為毒品，爰併依該條規定予以沒收
    銷燬之；至鑑驗耗用之毒品既已滅失，自無庸宣告沒收。而
    扣案之空夾鏈袋2 包（共300 個），為被告所有預備供販賣
    第三級毒品愷他命之用，業據被告供陳在卷（見本院卷第35
    頁），應依刑法第38條第1 項第2 款之規定宣告沒收。未扣
    案之販賣第三級毒品愷他命所得500 元，為被告販賣毒品與
    證人林家豪所得之物，應依毒品危害防制條例第19條第1 項
    規定宣告沒收，如全部或一部不能沒收時，以被告財產抵償
    之。至扣得之電子磅1 台、盤子2 個、卡片2 枚、塑膠吸管
    1 支、記錄單1 張、愷他命1 包（毛重0.6 公克）、筆記本
    帳冊1 本、手機1 支等物品，其中除筆記本帳冊非被告所有
    且與本案無關外，其餘雖為被告之物，然或為被告吸食第三
    級毒品愷他命毒品使用，或為被告另犯他案之用，均與本案
    無關乙情，業據被告陳明在卷（見本院卷第35頁），復查無
    其他證據足以證明上開物品係供被告犯本件販賣毒品罪預備
    所用或所得之物，核與本案之犯罪事實均無關連，故均不為
    沒收之宣告，附此指明。
據上論斷，應依刑事訴訟法第299 條第1 項前段，毒品危害防制
條例第4 條第3 項、第17條第2 項、第18條第1 項、第19條第1
項，刑法第2 條第1 項、第11條前段、第51條第5 款、第9 款、
第38條第1 項第1 款、第2 款，判決如主文。
本案經檢察官林圳義到庭執行職務。
中    華    民    國    99    年    11    月    18    日
                  刑事第二庭    審判長法  官  徐美麗
                                      法  官  許瑜容
                                      法  官  薛侑倫

以上正本證明與原本無異。
如不服本判決應於收受判決後10日內向本院提出上訴書狀，並應
敘述具體理由；其未敘述上訴理由者，應於上訴期間屆滿後20日
內向本院補提理由書（均須按他造當事人之人數附繕本）「切勿
逕送上級法院」。

中    華    民    國    99    年    11    月    18    日
                                      書記官  邱郁芸

附錄本件論罪科刑法條：
毒品危害防制條例第4條
製造、運輸、販賣第一級毒品者，處死刑或無期徒刑；處無期徒
刑者，得併科新臺幣2 千萬元以下罰金。
製造、運輸、販賣第二級毒品者，處無期徒刑或7 年以上有期徒
刑，得併科新臺幣1 千萬元以下罰金。
製造、運輸、販賣第三級毒品者，處5 年以上有期徒刑，得併科
新臺幣7 百萬元以下罰金。
製造、運輸、販賣第四級毒品者，處3 年以上10年以下有期徒刑
，得併科新臺幣3 百萬元以下罰金。
製造、運輸、販賣專供製造或施用毒品之器具者，處1 年以上7
年以下有期徒刑，得併科新臺幣1 百萬元以下罰金。
前五項之未遂犯罰之。

司法院資訊處製作；財團法人民間司法改革基金會備份。
